---
title: "Testando Referências Bibliográgicas"
author:
- Paulo Barros
- João Pedro Albino
date: "`r Sys.Date()`"
output:
  html_document: default
  word_document: default
  pdf_document: default
bibliography: referencias.bib
csl: "associacao-brasileira-de-normas-tecnicas.csl"
---

```{r setup, include=FALSE}
knitr::opts_chunk$set(echo = TRUE, warning = F, message = F)
```

## 1. Resultados e Discussão

```{r bibliotecas}
# base de dados dos Pinguins de Palmer
library(tidyverse, quietly = TRUE)
library(palmerpenguins)
library(gt, quietly = TRUE)
data(package='palmerpenguins')
```

## 2. Olhando o dataset " penguins"

Visão geral:  

```{r visao-geral, echo=FALSE}
penguins %>% head() %>%
  gt()
```


Primeiro vamos lembrar os nomes das nossas variáveis:

```{r nomes-variaveis, echo=FALSE}
penguins %>% names()
```

Vamos agora montar uma tabela de dados descritivos somente das informações do bico com as variáveis bill_lengthe bill_depth que são o comprimento e largura do bico, respectivamente.  

```{r dados-descritivos, echo=FALSE}
penguins %>%
  group_by(species) %>%
  select(bill_length_mm,bill_depth_mm) %>%
  summarise(across(.cols = everything(), .fns = list(Media = mean, Desvio = sd), 
                   na.rm=TRUE,
                   .names = "{col}_{fn}")) %>% gt()
```


E agora vamos montar um simples gráfico de dispersão entre as variáveis bill_lengthe bill_depth.  

```{r gráfico-dispersao, echo=FALSE}
penguins %>%
  ggplot(aes(x=bill_length_mm, y=bill_depth_mm, color = species)) +
  geom_point(alpha=.5, size = 2.2) +
  facet_wrap(~ island)
```


Vamos ver um exemplo de como fazer citações no markdown. Lembram do nosso arquivo de referências com as obras em BibTeX?  
Quando eu quero fazer uma citação, basta adicionar "[], @ e o identificador" e o Markdown substitui pra gente a saída com a devida referência.  
Vamos testar? Vamos citar o primeiro artigo no nosso exemplo [@gorman2014structural] , essa seria a forma de citar, então (Gorman e LTER, 2014). 

Agora vamos aprender como fazer uma citação direta do autor no texto.  
Simplesmente citamos o autor e ao passar a tag identificadora da referência, incluimos um sinal de - antes do @, dessa forma o markdown sabe que ele só precisa inserir o ano da citação e incluir o autor na lista de referências. 

Por exemplo, podemos ver no gráfico de dispersão com base nos dados obtidos por Gorman e colaboradores [-@gorman2014structural] , que somente os pinguins da espécie P. adeliae ocorrem nas três ilhas amostradas.    
Se você observar a sessão de referência mais abaixo vai encontrar a referência que acabamos de inserir no texto.
Caso deseje citar multiplas obras em uma mesma citação, basta separar os @ com ; dentro dos [ ]: [@gorman2014structural ; @lter2016structural].

Por favor, cite este trabalho como [@barros2022].

## Referências
